臺北高等行政法院裁定
　　　　　　　　　　　　　　　　　　 95年度訴字第03059號
原　　　告　甲○○
被　　　告　教育部
代　表　人　乙○○部長）住同.
上列當事人間因優惠存款事件，原告不服行政院中華民國95年7
月5日號院臺訴字第0950088191號訴願決定，提起行政訴訟，本
院裁定如下：
    主  文
原告之訴駁回。
訴訟費用由原告負擔。
    理  由
一、原告以被告95年1 月27日台人(三)字第0950010490C 號函，謂
    「學校退休教職員公保養老給付金額優惠存款要點第3 點之
    1 ，業經行政院核定，並經本部以95年1 月27日台人(三)字第
    0950010490B 號令修正發布，自中華民國95年2 月16日生效
    。」該文附件「學校退休教職員公保養老給付金額優惠存款
    要點第3 點之1 」及「教育人員退休所得合理化方案」中，
    既無預備時間予以緩衝，又溯及既往，對已退休人員不合理
    與不公平，更違背信約，已嚴重損及原告權益，原告對於上
    開函令、「學校退休教職員公保養老給付金額優惠存款要點
    第3 點之1 」及「教育人員退休所得合理化方案」（原告均
    以之為原處分）不服，提起訴願，經遭訴願不受理，遂提起
    行政訴訟，訴之聲明為：「1.訴願決定及原處分均撤銷。2.
    被告不得在原告退休之後，才擬出新方案及修正案與單方行
    政行為損及已退休之原告之權益，且被告應作保障原告在退
    休後享有被告在原告退休時所允諾之原告可預期之所得之行
    政處分。」云云。
二、關於訴之聲明第1 項「訴願決定及原處分均撤銷。」部分。
    經查：
  (一)按行政訴訟法第4 條第1 項規定：「人民因中央或地方機關
    之違法行政處分，認為損害其權利或法律上之利益，經依訴
    願法提起訴願而不服其決定，或提起訴願逾3 個月不為決定
    ，或延長訴願決定期間逾2 個月不為決定者，得向高等行政
    法院提起撤銷訴訟。」準此，提起撤銷訴訟，須人民因中央
    或地方機關之違法行政處分，認為損害其權利或法律上之利
    益，經提起訴願而不服其決定者，始得向行政法院提起。而
    所謂行政處分，係指行政機關就公法上具體事件所為之決定
    或其他公權力措施而對外直接發生法律效果之單方行政行為
    ，行政程序法第92條第1 項及訴願法第3 條第1 項定有明文
    。若非行政處分，提起撤銷訴訟，為不備起訴要件，依行政
    訴訟法第107 條第1 項第10款後段規定裁定駁回之。
  (二)被告為照顧現職所得及退休所得偏低之教育人員，訂定發布
    學校退休教職員公保養老給付金額優惠存款要點，係被告基
    於教育主管機關之權責，就有關公立學校退休教職員公保養
    老給付辦理優惠存款之金額、利率等事項所發布之行政規則
    。嗣被告以85年2 月1 日施行退撫新制後，退休金基數之計
    算內涵已提高為本（年功）薪加一倍，致部分同時具有新舊
    制年資選擇支（兼）領月退休金人員，其月退休金加上公保
    養老給付金額優惠存款之每月利息，高於同薪級現職人員之
    在職每月所得，並不合理，認宜對於支（兼）領月退休金之
    退休教育人員，其退休所得替代率超過一定百分比者，予以
    適度限制其公保養老給付得辦理優惠存款之金額，乃擬具「
    教育人員退休所得合理化方案」、「學校退休教職員公保養
    老給付優惠存款要點第3 點之1 」修正草案，報經行政院以
    95 年1月20日院授人給字第0950060538號函准予修正核定後
    ，被告以上開函令修正增訂發布「學校退休教職員公保養老
    給付金額優惠存款要點第3 點之l 」，自95年2 月16日生效
    ，並檢附「學校退休教職員公保養老給付金額優惠存款要點
    第3 點之1 」及「「教育人員退休所得合理化方案」。經核
    ，其為行政規則之修正增訂、發布並檢附為附件通知有關單
    位，非屬行政機關就公法上具體事件對人民所為對外直接發
    生法律效果之單方行政行為，揆諸前揭說明，自非行政處分
    。原告對之提起撤銷訴訟，不備起訴要件，其訴為不合法，
    應予駁回。
三、關於訴之聲明第2 項「被告不得在原告退休之後，才擬出新
    方案及修正案與單方行政行為損及已退休之原告之權益，且
    被告應作保障原告在退休後享有被告在原告退休時所允諾之
    原告可預期之所得之行政處分。」部分。經查：
  (一)按行政訴訟法第5 條規定：「（第1 項）人民因中央或地方
    機關對其依法申請之案件，於法令所定期間內應作為而不作
    為，認為其權利或法律上利益受損害者，經依訴願程序後，
    得向高等行政法院提起請求該機關應為行政處分或應為特定
    內容之行政處分之訴訟。（第2 項）人民因中央或地方機關
    對其依法申請之案件，予以駁回，認為其權利或法律上利益
    受違法損害者，經依訴願程序後，得向高等行政法院提起請
    求該機關應為行政處分或應為特定內容之行政處分之訴訟。
    」準此，提起課予義務訴訟，須為依法申請之案件，中央或
    地方機關作成否准之行政處分或於法令規定期間內未作成行
    政處分，並均經訴願程序為其前提，若未申請而無行政處分
    或未經訴願程序，遽行提起課予義務訴訟，屬不備起訴要件
    。關於個人是否有申請（或請求）行政機關作成行政處分之
    權利？即個人之是否具有公法上權利或法律上利益之認定，
    參照司法院釋字第469 號解釋，係採保護規範說為理論基礎
    ，應指法律明確規定特定人得享有權利；或對符合法定條件
    而可得特定之人，授予向行政主體或國家機關為一定作為之
    請求者；或是如法律雖係為公共利益或一般國民福祉而設之
    規定，但就法律之整體結構、適用對象、所欲產生之規範效
    果及社會發展因素等綜合判斷，可得知亦有保障特定人之意
    旨者（參照上述解釋理由書）為判斷標準。若無公法上之請
    求權，逕行提起課予義務之訴，即不備起訴要件。依行政訴
    訟法第107 條第1 項第10款後段規定裁定駁回之。
  (二)行政院57年2 月20日台（57）財字第1350號令略以，優惠存
    款利息差額如何負擔向無明確規定，似可參照公務人員退休
    法施行細則第23條（現行第28條）規定，其退休金應屬於國
    庫省（市）縣（市）鄉鎮庫支出者，則其利息差額應分別由
    國庫省（市）縣（市）鄉鎮庫負擔，屬於公營事業機關營業
    預算下之支出者，其利息差額應由各該機關營業預算項下負
    擔等語。行政院79年4 月11日台79人政肆字第14525 號函略
    以，有關軍公教人員退休（伍）金及軍人優惠儲蓄存款利息
    之負擔方式，優惠存款利息與臺灣銀行牌告基本放款利率間
    之差額由各級政府負擔，臺灣銀行牌告基本放款利率與一年
    期存款利率間之差額由各級政府與臺灣銀行各負擔半數等語
    。準此，基於公、教一致原則，各級公立學校教職員之一次
    退休金及公保養老給付金額之優惠存款差額利息（即扣除臺
    灣銀行應負擔之利息部分後，所餘各級政府應行負擔之部分
    ）之負擔機關，亦依上開行政院行政院57年2 月20日台（57
    ）財字第1350號令規定辦理。復參酌學校教職員退休條例第
    9 條規定：「（第1 項）教職員退休金應由政府負擔之費用
    ，在國立學校，由國庫支給；在省（市）立學校，由省（市
    ）庫支給；在縣（市）立學校，由縣（市）庫支給。（第2
    項）自中華民國88年7 月1 日起，因臺灣省政府功能業務與
    組織調整，併入教育部之省立學校，其教職員之退休金，改
    由國庫支給，不受前項之限制。」（88年10月27日修正發布
    ）學校教職員退休條例施行細則第33條第1 項規定：「教職
    員在本條例修正施行前任職年資之退休金、撫慰金與依法應
    由各級政府編列預算支付之各項加發之退休金及本條例第21
    條之1 第5 項之補償金，依其最後服務學校，屬於國（省）
    立者，由國庫支出，以教育部為支給機關；屬於直轄市立者
    ，由直轄市庫支出，以直轄市政府財政局為支給機關；屬於
    縣（市）立者，由縣（市）庫支出，以縣（市）政府為支給
    機關。」亦即退休教職員之最後服務學校屬於國（省）立者
    ，則由國庫（即教育部）支出，以教育部為支給機關; 屬於
    直轄市立者，由直轄市庫支出，以直轄市政府為支給機關；
    屬於縣（市）立者，由縣（市）庫支出，以縣（市）政府為
    支給機關。
  (三)原告退休前最後服務學校為臺北市立北安國民中學，有學校
    教職員月退休金證書在卷可稽，該校為臺北市立，其優惠存
    款利息差額，自應以臺北市政府為支給機關，並非被告。是
    以，被告縱因新修正「學校退休教職員公保養老給付金額優
    惠存款要點第3 點之1 」之實施，優惠存款利息有所減少，
    充其量僅對於臺北市政府或有公法上請求權之問題，惟對於
    被告並無請求作成如訴之聲明第2 項所示之行政處分之公法
    上請求權。況原告亦未曾向被告提出申請。是原告逕行對於
    被告提起課予義務訴訟，揆諸前揭說明，不備起訴要件，其
    訴為不合法，應予駁回。
四、依行政訴訟法第107 條第1 項第10款後段、第104 條、民事
    訴訟法第95條、第78條，裁定如主文。
中　　華　　民　　國　　96　　年　 　6　　月　 28  　 日
                        第五庭審判長法  官  張瓊文
                                    法  官  王碧芳
                                    法  官  胡方新
上為正本係照原本作成。
如不服本裁定，應於送達後10日內向本院提出抗告狀（須按他造
人數附繕本）。
中　　華　　民　　國　　96　　年　 　6　　月　 28  　 日
            　　　　　　   　　　　 書記官  陳幸潔
